【裁判字號】    89,上訴,385
【裁判日期】    890517
【裁判案由】    偽造文書等
【裁判全文】
臺灣高等法院高雄分院刑事判決                  八十九年度上訴字第三八五號
    上  訴  人  台灣高雄地方法院檢察署檢察官
    被      告  乙○○
    被      告  甲○○
右上訴人因被告等偽造文書等案件，不服台灣高雄地方法院八十八年度訴字第六四一
號中華民國八十八年十一月二十六日第一審判決（起訴案號：台灣高雄地方法院檢察
署八十七年度偵字第一九九六四號），提起上訴，本院判決如左：
    主  文
上訴駁回。
    理  由
一、公訴意旨略以：被告鍾金翁（另案通緝中）係設於高雄市○○路三一五號十七樓
    之三金翁不動產仲介有限公司（以下簡稱金翁公司）之實際負責人，被告乙○○
    係金翁公司之執行長，被告甲○○係金翁公司之代書，其等三人共同基於意圖為
    自己不法所有及偽造文書之犯意，於民國（下同）八十七年六月十九日某時許，
    先由鍾金翁在金翁公司向前往購屋之丙○○詐稱：坐落於高雄縣鳥松鄉○○村○○路八十九之十七號九樓，即吉揚建設有限公司（以下簡稱吉揚公司）「澄清湖
    第一景」Ａ３棟九樓之房屋（下稱系爭房屋），係吉揚公司股東分配所得之房屋
    云云，致使丙○○陷於錯誤，遂於當日與鍾金翁簽訂預訂房屋契約書，總價為新
    台幣（下同）七百七十萬元、預定八十七年六月三十日正式簽訂買賣契約，並分
    別於當日及同年六月二十三日給付訂金五萬元及十萬元予鍾金翁，鍾金翁遂於八
    十七年六月三十日某時許，將已簽有黃玉香之署押及印文之買賣契約書，委由知
    情之甲○○在金翁公司與丙○○簽訂上述房地之買賣契約，另知情之乙○○在場
    亦對丙○○稱：同意丙○○所提以包含於買價之方式追加各項室內裝潢，丙○○
    遂於當日給付一百五十四萬元予鍾金翁，又於同年七月六日給付鍾金翁六十五萬
    元（含五萬元之代書費用），詎鍾金翁因躲避債務避不見面，致生損害於丙○○
    ，案經被害人丙○○訴請偵辦，因認被告鍾金翁、乙○○及甲○○三人，均犯刑
    法第二百十六條、二百一十條之行使偽造私文書及第三百三十九條第一項之詐欺
    取財罪嫌等語。
二、按犯罪事實，應依證據認定之，無證據不得推定其犯罪事實，又不能證明被告犯
    罪者，應諭知無罪之判決，刑事訴訟法一百五十四條、第三百零一條第一項分別
    定有明文。所謂認定犯罪事實之證據，係指足以認定被告確有犯罪行為之積極證
    據而言，如未能發現相當證據或證據不足以證明，自不能以推測或擬制之方法，
    以為裁判基礎；又認定不利於被告之事實，須依積極證據，茍積極證據不足為不
    利被告之認定時，即應為有利於被告之認定，更不必有何有利之證據，最高法院
    二十九年上字第三一０五號、四十年台上字第八六號及三十年上字第八一六號分
    別著有判例可資參照。又刑法第三百三十九條詐欺罪及第二百十六條、第二百十
    條之偽造文書及印文等罪，均係以直接故意為其犯罪構成要件，行為人若不知情
    或出於過失，即難繩以該條之罪。本件公訴人認被告乙○○、甲○○涉犯前開行
    使偽造私文書及詐欺取財罪等罪嫌，無非以告訴人丙○○之指述、出賣人黃玉香
    、承買人鍾金翁及出賣人黃玉香、承買人丙○○之買賣契約書影本各乙份、預定
    房屋暫收據影本乙份、被告乙○○同意追加室內裝璜之字據影本乙份及證人陳世
    亮、黃玉香之證言等為主要論據。
三、訊據被告乙○○固對於伊有向告訴人丙○○說明該棟房子係金翁公司某位股東的
    房子及同意告訴人以包含於買價之方式追加各項室內裝璜之事實坦承不諱，惟堅
    決否認有詐欺及偽造文書之犯行，辯稱：伊是金翁公司執行長，金翁公司是代銷
    公司，伊不知道該棟房子先前已由被告鍾金翁購買，伊係於八十七年七月二十五
    日，鍾金翁不知去向後，管理部經理陳端如告知伊，該棟房子之前已由鍾金翁向
    黃玉香購買，後來伊回到公司找到鍾金翁向黃玉香購買該棟房子之買賣契約才知
    悉此事。定金十五萬元是銷售小姐收的，銷售小姐交給我保管，但當天已交回金
    翁公司，答應裝潢部分，之前有請示公司，經鍾金翁授權後，才與告訴人丙○○
    談裝潢問題等語；質之被告甲○○固對伊於被告鍾金翁與告訴人丙○○簽約時在
    場，並依雙方所談之條件，加註在買賣契約上之事實不諱，惟堅決否認有詐欺及
    偽造文書之犯行，辯稱：伊是金翁公司僱用之代書，八十七年六月三十日簽約當
    日，鍾金翁從一個信封袋中拿出已有黃玉香署押及蓋章之買賣契約書，伊沒有見
    過黃玉香，伊無法判定合約書上之簽名是真或假。鍾金翁是伊老闆，要伊依鍾金
    翁、丙○○商談之條件內容，加註買賣契約條款。預收代書費，是因公司代辦過
    戶要繳交契稅、公證費等語。經查：
（一）本件系爭房屋原係黃玉香所有，由黃玉香之夫陳世亮代理黃玉香於八十七年六
      月二十九日以七百零五萬元之價格將系爭房屋出賣予鍾金翁，由鍾金翁簽發發
      票人為金翁公司、發票日八十七年七月十日及七月二十五日，面額各六十五萬
      元、一百萬元之支票各一紙、及鍾金翁為發票人、面額五百四十萬元之本票一
      紙交付陳世亮，此經證人陳世亮證述在卷，並有黃玉香與鍾金翁之系爭房屋買
      賣契約書一份、支票影本二紙、本票一紙在卷可憑。嗣鍾金翁將系爭房屋以七
      百七十萬元之價格出賣予告訴人丙○○，丙○○先後二次於同年六月三十日、
      七月六日給付一百五十四萬元及定金十五萬元、六十五萬元（含代書費五萬元
      ）予鍾金翁，此有黃玉香與丙○○之買賣契約書一份及鍾金翁簽收之收據一份
      附卷為憑。且二次買賣價格之決定、陳世亮及丙○○就系爭房屋買賣價金之收
      取或給付，俱由鍾金翁為之，此經證人陳世亮及告訴人丙○○陳明在卷，並有
      上開鍾金翁簽名之收據可憑；證人陳世亮於本院八十九年四月二十四日亦證稱
      ：其與鍾金翁整個買賣過程，都沒看到被告乙○○及甲○○在場等情在卷，準
      此，尚難認被告乙○○、甲○○有參與決定買賣事宜及取得價金，是被告乙○○、甲○○辯稱：定金及代書費須交回公司，由鍾金翁收去，之前不知道已由
      鍾金翁買斷等語，尚堪採信。
（二）次查，金翁公司乃吉揚建設公司「澄清湖第一景」之代銷公司，系爭房屋為「
      澄清湖第一景」中之一棟，此有廣告業務企劃合約書、委任銷售合約書各一份
      附卷可參，以被告乙○○乃金翁公司之執行長，受僱於被告鍾金翁，負責與客
      戶洽談買賣價格及協商買賣條件後報告公司等情，則被告乙○○因鍾金翁之告
      知及指示，向告訴人丙○○陳稱系爭房屋為吉揚公司股東分配之房屋及負責處
      理買賣契約之細節即裝潢部分，應屬其業務範圍內合理之行為。況系爭房屋之
      標的物及價格，乃告訴人丙○○與被告鍾金翁雙方意思合致所為之買賣行為，
      系爭房屋是否為吉揚公司股東分配之房屋，充其量僅為訂立買賣契約之誘因，
      與買賣契約之決定重在價格及標的物，並無關聯。而被告甲○○受僱於金翁公
      司，負責辦理代書業務，依鍾金翁之指示及要求，將雙方當事人協商之條件，
      加註於買賣契約上，應屬其職責範圍內應為之行為，並無可議之處，而預收代
      書費以支付公證費、契稅等，亦屬社會上合理之交易常態。且上開丙○○與黃
      玉香之買賣契約書，簽約時即已有黃玉香之簽名及蓋章，並非被告乙○○、甲○○所為，亦經丙○○指述在卷，故不能僅以被告乙○○洽談裝潢部分或簽約
      時被告甲○○在場加註買賣條件，即臆測被告乙○○、甲○○知悉上開買賣契
      約之黃玉香之簽名及蓋章乃非黃玉香本人所為。又被告乙○○及甲○○於被告
      鍾金翁不知去向後，於八十七年七月二十七日發存證信函給丙○○告知鍾金翁
      已周轉不靈，積欠員工薪水及廠商款項，並請其儘速聯絡以保權益，此有高雄
      郵局之存證信函一份在卷可憑，雙方遂約定於隔日在漢來飯店協商，協調結果
      ，丙○○再給付陳世亮六百四十萬元後（即依原來陳世亮賣予鍾金翁之價格七
      百零五萬元，扣除已向鍾金翁收取之六十五萬元），陳世亮將系爭房屋過戶予
      丙○○，此僅係被告乙○○及被告甲○○尋求善後之解決方式，並不足以證明
      被告乙○○、甲○○與被告鍾金翁間同謀知情，否則其焉有主動寄發存證信函
      ，告知告訴人丙○○儘速聯絡以保權益之理？
（三）綜上所述，被告乙○○及被告甲○○辯稱，其等並不知前開不動產已賣與黃玉
      香，並無詐欺或偽造文書之犯行，尚非全然無據；此外，復查無其他積極證據
      足資證明被告乙○○及被告甲○○有何上開公訴人指訴之犯行。
四、原審以不能證明被告二人有偽造文書、詐欺之犯行，而為無罪之諭知，核無不合
    ，檢察官上訴意旨仍執陳詞而認被告二人犯罪，為無理由，應予駁回。
五、被告鍾金翁部，業經判決確定。
據上論斷，應依刑事訴訟法第三百六十八條，判決如主文。
本案經檢察官郭振昌到庭執行職務。
中    華    民    國        八十九      年      五      月     十七     日
                              臺灣高等法院高雄分院刑事第二庭
                                  審判長法官  曾永宗
                                        法官  曾玉英
                                        法官  邱永貴
右正本證明與原本無異。
檢察官如不服本判決，應於判決送達後十日內向本院提出上訴狀，其未述理由者並
應於提出上訴狀後十日內向本院補提理由書（應附繕本)。
被告等不得上訴。
                                      書記官  鄭靜芳
中    華    民    國        八十九      年      五     月     十九     日
                                                                      Ｈ


司法院資訊處製作；財團法人民間司法改革基金會備份。
